臺灣嘉義地方法院民事判決　九十一年度保險字第六號
　　原　　　告　　丙○○
　　法定代理人　　乙○○
　　複　代理人　　甲○○
右當事人間給付保險金事件，本院判決如左：
    主      文
被告應給付原告新台幣貳佰萬元整及自九十一年八月十五日起至清償日止按年息百分
之五計算之利息。
訴訟費用由被告負擔。
本判決於原告以新台幣陸拾柒萬元供擔保後，得假執行；但被告如於假執行程序施行
前，以新台幣貳佰萬元為原告預供擔保，得免為假執行。
    事      實
甲、原告方面：
一、聲明：
（一）被告應給付原告新台幣（下同）貳佰萬元整及自起訴狀繕本送達翌日起至清償
      日止按年息百分之五計算之利息。
（二）前項判決原告願供擔保請准宣告假執行。
二、陳述：
（一）被保險人李瑞盛於民國八十六年八月二十六日起，投保被告「國泰保本１０１
      終身壽險」，並附加「平安保險附約」，約定被保險人李瑞盛若意外身故，被
      告應給付保險金額貳佰萬元給受益人即原告。又李瑞盛係於民國八十六年八月
      二十六日投保，其所附加之平安保險附約，依保險契約書所載，最後經財政部
      核准文號及日期為八十六年七月十七日台財保第000000000號，而修
      訂後之對「傷害」之定義，顯已揚棄舊約款所謂「意外傷害事故，須為直接且
      單獨造成被保險人身體受傷害或死亡之原因」，方得請領保險金此種明顯違悖
      保險制度目的之錯誤規定；亦即祇須被保險人因意外傷害事故，致身體受有傷
      害或致殘廢或致死亡時，被保險人即得依契約關係請求給付保險金，明顯已改
      採「因果關係理論」，此參台灣高等法院高雄分院八十八年度保險上字第一四
      號民事判決自明。而所謂「外來突發事故」之「外來」，乃限定傷害之原因出
      自外來而非內在，目的在於排除內發病症所致之結果。
（二）經查，李瑞盛於民國九十一年六月一日上午十時許，在台北縣樹林鎮○○路五
      一巷六弄三一號六樓住處，因「異物吸入窒息」意外死亡，此有台灣板橋地方
      法院檢察署相驗屍體證明書可稽。且本件被保險人李瑞盛死亡等情，經臺灣板
      橋地方法院檢察署檢察官督同法醫師相驗李瑞盛屍體，填具有驗斷書，論斷李
      瑞盛死因為：「異物吸入窒息」，屬於「意外」，相驗屍體證明書第八欄死亡
      方式亦勾填：「意外死」、第十一欄死亡原因1.直接引起死亡之疾病或傷害，
      亦填具：「異物吸入窒息」，顯然本件李瑞盛並非內發病症引起嘔吐，因吸入
      嘔吐物阻塞呼吸道窒息死亡，且被告復未舉證證明李瑞盛係因何疾病介入始引
      起嘔吐，自屬遭遇外來突發之意外傷害事故所致，此與平安保險附約「意外身
      故」之約定相符，故被告應給付李瑞盛意外事故之保險金二百萬元予受益人即
      原告，至為灼然。
（三）另查，被告所舉案例均係「八十五年九月十日」修正條款前發生之舊案例，或
      係依修正前舊條款論斷之案例；被告九十一年九月十二日準備書狀所提出之最
      高法院七十六年度台上字第五八八號判決（註：民國七十三年七月間簽訂保險
      契約，七十四年三月十日被保險人死亡）、最高法院八十六年台上字第一０四
      三號判決（註：七十九年十一月十六日簽訂保險契約，八十四年四月四日被保
      險人死亡）、台灣高等法院台中分院八十六年度保險上字第十四號（註：八十
      三年八月二十五日簽訂保險契約，判決內容亦係依照八十五年九月十日修正前
      舊條款論斷）、台灣高等法院八十四年度保險上字第三四號（八十二年六月六
      日簽訂保險契約，被保險人於八十四年一月四日死亡）、八十五年度保險上字
      第一一號（註：七十九年二月五日簽訂保險契約，八十三年十月二十七日被保
      險人死亡）、最高法院八十五年度台上字第七四０號判決（註：八十一年十二
      月三十日簽訂保險契約，八十二年一月二日被保險人死亡），上開判決均係「
      八十五年九月十日」修正條款前發生之舊案例，或係依修正前舊條款論斷之案
      例，與本案應適用「八十五年九月十日」修正後之新條款不同，顯不足為據。
（四）且按，文書依其程式及意旨得認作公文書者，推定為真正，民事訴訟法第三百
      五十五條第一項定有明文。上開相驗屍體證明書係屬公文書，依法應推定為真
      正，相驗屍體證明書既已清楚載明李瑞盛為「意外死」、「異物吸入窒息」，
      被告欲拒絕理賠，自應由被告舉反證推翻上開相驗屍體證明書之認定。依上所
      述，所謂「意外事故」係指非由疾病所引起之外來突發事故，被保險人李瑞盛
      直接引起死亡之原因，既係「異物吸入窒息」，該「異物」係由身體外部進入
      身體內部，因吸入導致窒息，顯係因外來突發事故所導致之死亡，顯屬「意外
      身故」無疑。被告雖抗辯李瑞盛之驗斷書記載：口角右側有嘔吐物，無其他外
      傷），生前病狀及病因為「酗酒」，是據經驗法則判斷，李瑞盛死因應是酒後
      嘔吐而呼吸道遭嘔吐物阻塞窒息所導致，並非外來意外事故所引起云云，惟查
      上開驗斷書雖載李瑞盛生前病狀及病因為「酗酒」，但此頂多只能判斷李瑞盛
      生前可能有喝酒而已，並不能據此逕行推論李瑞盛係因酗酒後嘔吐導致嘔吐物
      阻塞窒息死亡。否則驗斷書及相驗屍體證明書死亡原因理應會記載為：「酗酒
      導致異物吸入窒息」才對。由驗斷書及相驗屍體證明書均記載李瑞盛死亡原因
      為「異物吸入窒息」，而不及於酗酒，顯然此與其死亡原因無關。
三、證據：提出保險契約、相驗屍體證明書、被告公司通知影本各乙份為證。
乙、被告方面：
一、聲明：
（一）原告之訴及其假執行之聲請均駁回。
（二）如受不利判決，願供擔保請准宣告免為假執行。
二、陳述：
（一）本件保險契約條款應以被證五所附平安保險附約為準，該約第二條第五項約定
      為「本附約所稱『傷害』，係指被保險人於本附約有效的保險期間內，因遭受
      意外傷害事故（指非由疾病引起之外來突發事故），致其身體蒙受傷害。」第
      三條約定為「被保險人於本特約有效期間內，因遭遇第二條之意外傷害事故因
      而身故、殘廢或醫療時，本公司依照本附約的約定，給付保險金。」
（二）被保險人李瑞盛身故是否出於意外，此一積極有利於原告之事實，依民事訴訟
      法第二百七十七條第一項之規定，應由原告負舉證責任。本件兩造爭執點在於
      被保險人李瑞盛死亡原因是否為意外，此除應由原告對意外先負舉證責任外，
      更依板橋地檢署相驗屍體證明書記載，李瑞盛死亡原因為「異物吸入窒息」，
      該署驗斷書亦載死者除口角右側有嘔吐物，無其他外傷，生前病狀及病因為「
      酗酒」，是據經驗法則判斷，李瑞盛死亡應是酒後嘔吐而呼吸道遭嘔吐物阻塞
      窒息所導致，並非外來之意外事故所引起，基上說明，與首揭契約條款約定給
      付保險金條件不符，從而本件被告拒絕理賠，應有理由。
（三）又查，原告對於被保險人李瑞盛係酒後嘔吐呼吸道受嘔吐物阻塞窒息導致死亡
      乙節，並未爭執，僅抗辯該死亡原因應屬意外，然查伊所援引之台灣高等法院
      高雄分院八十八年度保險上字第十四號民事判決及台灣高等法院九十一年度保
      險上字第六號民事判決，本係針對被保險人之死亡或殘廢，有時存在複數原因
      或條件，而因財政部保險司民國八十五年九月十日修定意外傷害保險契約示範
      條款，已將之前意外傷害事故須限為直接且單獨造成被保險人身體受傷或死亡
      原因，方得請領意外傷害保險金規定予以修正，是被保險人如確定因意外傷害
      事故，致身體受有傷害致殘廢或死亡時，不論該意外傷害事故是否為造成被保
      險人殘廢或死亡之直接且單獨原因，均得依保險契約請求保險人賠償。此並非
      對於我國實務向認上述傷害保險契約意外傷害事故（指非由疾病引起之外來突
      發事故）係限定出於自身以外事故之一貫見解有所變更。此觀上開兩判決之案
      例事實，前者為被保險人因閃避車輛摔落地面，同時心肌梗塞發作導致死亡，
      後者係被保險人因癲癇發作倒在被褥枕頭上，故口鼻遭阻塞發生窒息死亡，均
      屬複數原因條件造成保險事故即明，核本件被保險人李瑞盛屍體經驗斷結果，
      並無其他外傷，其死亡除自身窒息外並無其他外力介入，即無複數原因條件存
      在，自與上述案例不同，而喝酒係被保險人自由意識行為，其死亡既非自身以
      外之外來突發意外事故所致，從而因死亡原因不符系爭「平安保險契約」第二
      條第五項「傷害」定義，被告故予拒絕理賠應屬有理，基此原告援引上開兩判
      決在此並無適用。
（四）原告復謂只要被保險人非內發疾病致成保險事故，保險人即應予理賠；惟按非
      外來之內在傷害原因有多種，疾病僅為一種例示，並非不屬內發疾病即可歸類
      為外來事故，本件應否理賠，仍應視保險事故發生原因有無符合前述意外傷害
      事故定義具體決定。
三、證據：提出平安保險附約條款影本二份為證。
丙、本院依職權向台灣板橋地方法院檢察署調取李瑞盛九十一年相字第六一三號相驗
    卷宗。
    理      由
一、原告起訴主張：被保險人李瑞盛於民國八十六年八月二十六日起，投保被告「國
    泰保本１０１終身壽險」，並附加「平安保險附約」，約定被保險人李瑞盛若意
    外身故，被告應給付保險金額貳佰萬元給受益人即原告。李瑞盛不幸於九十一年
    六月一日上午十時許，在台北縣樹林鎮○○路五一巷六弄三一號六樓住處，因「
    異物吸入窒息」意外死亡，顯然本件李瑞盛並非內發病症引起嘔吐，而係因吸入
    嘔吐物阻塞呼吸道窒息死亡，符合兩造所訂之保險契約之規定，被告自應給付保
    險金額二百萬元等語。被告則以：被保險人李瑞盛死亡原因為「異物吸入窒息」
    ，依台灣板橋地方法院檢察署驗斷書亦記載死者除口角右側有嘔吐物，無其他外
    傷，生前病狀及病因為「酗酒」，是據經驗法則判斷，李瑞盛死亡應是酒後嘔吐
    而呼吸道遭嘔吐物阻塞窒息所導致，自難認為係因外來意外事故所引起之傷害，
    不符合保險契約之意外事故，自毋庸負理賠責任等語，資為抗辯。
二、原告起訴主張被保險人李瑞盛於民國八十六年八月二十六日，投保被告「國泰保
    本１０１終身壽險」，並附加「平安保險附約」，約定被保險人李瑞盛若意外身
    故，被告應給付保險金貳佰萬元給受益人即原告。又本件保險契約應適用財政部
    八十六年七月十七日台財保第000000000號，如被告提出之證物五所示
    之「國泰平安保險附約」，被保險人李瑞盛已於九十一年六月一日因窒息死亡之
    事實，有要保書、平安保險附約、台灣板橋地方法院檢察署相驗屍體證明書各一
    份附卷可稽，並經本院向台灣板橋地方法院檢察署調取李瑞盛死亡之九十一年度
    相字第六一三號卷宗查閱屬實，且為被告所不爭執，應堪信為真實。
三、又原告另主張被保險人李瑞盛之死亡係屬系爭國泰平安保險附約第三條所約定之
    遭受意外傷害事故因而身故；被告則辯稱被保險人李瑞盛之死因為酗酒導致嘔吐
    ，而吸入嘔吐物阻塞呼吸道窒息致死，並非因外來突發之意外傷害事故所致。因
    此本件應審究者，為被保險人李瑞盛之死亡，是否為意外傷害事故所致﹖經查：
（一）依兩造所不爭執之上開「平安保險附約」約款，顯與被告第一次提出之財政部
      八十四年九月二日台財保字第８４１５３２１４７號核准約款不同，修訂前被
      告平安保險附約條文第二條係規定「『傷害』，係指被保險人於本附約有效的
      保險期間內，因遭外來突發的意外傷害事故，並以此意外傷害事故為直接且單
      獨原因，致其身體蒙受的傷害。」，而修訂後則規定為「本附約所稱『傷害』
      ，係指被保險人於本附約有效的保險期間內，因遭受意外傷害事故（指非由疾
      病引起之外來突發事故），致其身體蒙受傷害。」等語，已刪除「此意外傷害
      事故為直接且單獨原因」等文字，將意外傷害事故定義範圍更廣，而達於「指
      非由疾病引起之外來突發事故」，此由上開條文於意外傷害事故後以括弧內容
      註記其定義可知。依系爭保險契約之內容觀之，倘非因被保險人本身疾病所引
      致之外來突發事故，無論係直接或間接，造成身體蒙受傷害而致殘廢或死亡時
      ，均屬本項意外傷害保險範圍至明。而修正後之「外來突發事故」界定係傷害
      的原因出自外來而非內在，目的在排除「內發病症」所致的結果，故若非內發
      病症即應認係「外來意外」。（此有最高法院九十一年台上字第七六０號、八
      十九年台上字第一三九三號裁判意旨可參）
（二）又按系爭保險契約保險單條款第三條約定：「被保險人於本特約有效期間內，
      因遭遇第二條之意外傷害事故因而身故、殘廢或醫療時，本公司依照本附約的
      約定，給付保險金。」查本件被保險人李瑞盛之死亡原因，為「異物吸入窒息
      」意外死亡，此有台灣板橋地方法院檢察署相驗屍體證明書可稽。且本件被保
      險人李瑞盛死亡等情，經臺灣板橋地方法院檢察署檢察官督同法醫師相驗李瑞
      盛屍體，填具有驗斷書載明：死者除口角右側有嘔吐物，無其他外傷，生前病
      狀及病因為「酗酒」等情，業經本院調取台灣板橋地方法院檢察署九十一年度
      相字第六一三號相驗卷查明屬實，堪認李瑞盛死亡應是酒後嘔吐而呼吸道遭嘔
      吐物阻塞而窒息死亡。
（三）所謂「外來突發事故」之「外來」，乃限定傷害之原因出自外來而非內在，目
      的在於排除內發病症所致之結果，已如上述。本件被保險人李瑞盛係因喝酒導
      致嘔吐，而吸入嘔吐物阻塞呼吸道窒息死亡，顯然本件並非內發性病症引起嘔
      吐，而吸入嘔吐物阻塞呼吸道窒息死亡，且被告復未舉証証明被保險人李瑞盛
      除酗酒外，尚介入何疾病始引起嘔吐，自屬遭遇外來突發之意外傷害事故所致
      。核與前述平安保險附約第三條所約定之要件相符，被告即有給付保險金之義
      務。原告請求被告給付保險金二百萬元，為有理由，應予准許。
四、末按給付有確定期限者，債務人自期限屆滿時起，負遲延責任。民法第二百二十
    九條第一項定有明文。又按保險人應於要保人或被保險人交齊證明文件後十五日
    內給付保險金，保險人因可歸責於自己之事由致未在前項規定期限內為給付者，
    應給付遲延利息年利一分，保險法第三十四條及上開平安保險附約第十三條第二
    項定有明文。經查，原告於系爭保險事故發生後即向被告聲請理賠，此由被告於
    九十一年七月一日覆函原告表明無法給付保險金可知，故被告至遲於九十一年七
    月中旬，即應負遲延責任，並應給付按年息百分之十計算之遲延利息。本件原告
    請求自起訴狀繕本送達之翌日，即九十一年八月十五日起算至清償日止，按年息
    百分之五計算之利息，並未逾上開範圍，自無不合，應予准許。
五、兩造陳明願供擔保請為宣告假執行或免為假執行，經核均與規定相符，爰分別酌
    定相當之擔保金額予以宣告。
據上論結，原告之訴為有理由，依民事訴訟法第七十八條、第三百九十條第二項、第
三百九十二條，判決如主文。
中　　　華　　　民　　　國　　九十一　　年　　 十一　　 月　　 十五　　 日
~B臺灣嘉義地方法院民事第一庭
~B　　審判長法官　曾文欣
~B　　　　法　官　吳昀儒
~B　　　　法　官　洪嘉蘭
右為正本係照原本作成
如對本判決上訴須於判決送達後廿日內向本院提出上訴狀（應附繕本）
中　　　華　　　民　　　國　　九十一　　年　　 十一　　 月　　 十五　　 日
~B　　　　書記官　鄭翔元
